臺灣新北地方法院刑事判決
111年度毒聲字第238號
聲  請  人  臺灣新北地方檢察署檢察官
被      告  王亞斌




上列被告因違反毒品危害防制條例案件（110年度毒偵字第2031
號），經檢察官聲請送觀察、勒戒（111年度聲觀字第173號），
本院裁定如下：
    主  文
聲請駁回。
    理  由
一、聲請意旨略以：被告王亞斌基於施用第二級毒品甲基安非他
    命之犯意，於民國109年7月8日傍晚某時許，在屏東縣○○鎮○
    ○路00○0號「美林達度假VILLA二館」民宿，施用第二級毒品
    甲基安非他命1次；嗣於翌（9）日11時許，經警在上址民宿
    查獲，復經警徵得其同意後採集尿液送驗，檢驗結果呈安非
    他命、甲基安非他命陽性反應。又被告雖曾於臺灣屏東地方
    檢察署（下稱屏東地檢署）檢察官偵查中，表達願接受戒癮
    治療之意，然被告經臺灣新北地方檢察署（下稱新北地檢署
    ）檢察官偵查中合法傳喚並未到庭，其另以書狀表示已前往
    國外工作，經查詢其入出境資訊，被告於110年8月27日出境
    迄今均無入境資料，有其入出境查詢結果1紙附卷可參，是
    無從對被告為戒癮治療緩起訴之諭知。爰依毒品危害防制條
    例第20條第1項及觀察勒戒處分執行條例第3條第1項規定，
    聲請裁定將被告送勒戒處所觀察、勒戒等語。
二、按毒品危害防制條例第20條、第23條業於109年1月15日修正
    公布，並自同年7月15日生效施行，且依同條例第35條之1第
    1款及第2款之規定，前揭修正條文施行前犯同條例第10條之
    罪之案件，於前揭條文修正施行後，檢察官就偵查中之案件
    及法院就審判中之案件，均應依修正後規定處理。查，本案
    被告係於毒品危害防制條例修正施行前犯第10條之罪，揆諸
    前開規定，應依修正後規定處理，合先敘明。
三、法院對於檢察官裁量權行使所為適法性審查之說明：
　㈠按毒品危害防制條例於87年5月20日制定時，即認施用毒品者
    具「病患性犯人」之特質，應首重於醫療之處置，乃就初犯
    者規定先施以觀察、勒戒、強制戒治程序，俾能戒除其毒癮
    ；嗣於97年4月30日修正時，就初犯者，增訂檢察官得為附
    命完成戒癮治療之緩起訴處分，而使施用毒品者得以社區處
    遇方式進行戒癮治療（第24條參照）。可見立法者旨在設計
    多元處遇，以達對施用毒品者有效之治療，而究採機構或社
    區處遇方式，則賦予檢察官裁量權，與聲請觀察、勒戒應經
    法院裁定截然不同（第20條第1項參照），該兩種處遇方式
    ，乃並行而非何者優先，法無「緩起訴處分之戒癮治療」應
    優先於「觀察、勒戒」之明文，就保障被告利益之觀點而言
    ，二者並無先後關係，檢察官自得按照個案情形，依法裁量
    決定採行何者為宜，法院原則上應尊重檢察官職權之行使，
    僅就檢察官之判斷有違背法令、事實認定有誤或其他裁量重
    大明顯瑕疵等事項，予以有限之低密度審查。所謂低密度審
    查，確係原則上應尊重檢察官裁量時之判斷餘地，但司法於
    認定檢察官之裁量有無重大明顯瑕疵時，顯然必須從現行整
    體法秩序對施用毒品者，是否適合給予觀察、勒戒或緩起訴
    戒癮治療之相關衡量標準決之；又所謂檢察官之裁量具有重
    大明顯之瑕疵，最高法院曾在另案提及，乃就裁量決定之程
    序加以形式上觀察，不能有擅斷、恣意或濫權等明顯不當之
    情事，實體上則應檢視法定要件與個案事實有無欠缺合理關
    聯性或所為之裁量有無超越法律授權範圍等（107年度台抗
    字第1147號、第404號裁定意旨參照）。準此，即便司法原
    則上應尊重檢察官行使職權之裁量結果，但絕非該裁量形成
    之程序不受任何司法審查，尤其檢察官聲請觀察、勒戒之聲
    請書如未交代裁量形成之原因，或其裁量形成之基礎事實明
    顯錯誤，司法自應綜合全偵查卷證予以認定程序上有無重大
    明顯瑕疵，方能符合雙軌制當初賦予檢察官法定職權，裁量
    選用初犯施用毒品罪者最適合之處遇方式之原始目的與立法
    意旨。　　
　㈡又行政院依毒品危害防制條例第24條第3項授權而訂定「毒品
    戒癮治療實施辦法及完成治療認定標準」，明定戒癮治療之
    實施對象，為施用第一級及第二級毒品者（第2條第1項）；
    並規定被告有下列情事之一時，不適合為附命完成戒癮治療
    之緩起訴處分。但無礙其完成戒癮治療之期程者，不在此限
    ：「一、緩起訴處分前，因故意犯他罪，經檢察官提起公訴
    或判決有罪確定。二、緩起訴處分前，另案撤銷假釋，等待
    入監服刑。三、緩起訴處分前，另案羈押或執行有期徒刑」
    （第2條第2項）。此外，檢察官為附命完成戒癮治療之緩起
    訴處分前，應向被告說明緩起訴處分之應遵守事項，得其同
    意後，再指定其前往治療機構參加戒癮治療。（第4條第1項
    ）（臺灣高等法院暨所屬法院106年法律座談會刑事類提案
    第37號審查意見參照）。故檢察官依職權裁量究應令被告受
    觀察勒戒之監禁式治療，或以緩起訴處分之社區醫療處遇替
    代，除需審酌被告前案背景、施用情形等法定要件外，宜亦
    參考被告之意見，斟酌認定何為有利、適合被告之矯治方式
    。倘斟酌個案情形，依毒品危害防制條例第20條第1項規定
    聲請法院裁定令被告入勒戒處所觀察、勒戒，尚屬檢察官之
    自由裁量權。換言之，檢察官對於「初犯」及「3年後再犯
    」之毒癮治療方式，得依職權斟酌個案具體情節，裁量採行
    「附命完成戒癮治療之緩起訴處分」或「聲請法院裁准觀察
    、勒戒」。惟此一裁量權之行使，並非毫無節制，在裁量決
    定過程中，除不得逾越法定之裁量範圍（不得裁量逾越），
    並應符合法規授權之目的（不得裁量濫用），且不得有消極
    不行使裁量權（不得裁量怠惰）之情事。亦即須為「合義務
    性裁量」，在禁止恣意之前提下，俾求符合平等對待原則，
    並實踐個案正義。倘有裁量逾越、濫用或怠惰等情形，均構
    成裁量瑕疵，而得為司法審查之對象。因此，假若檢察官於
    裁量權之行使前，未曾審酌上開具體情節，即逕自聲請觀察
    、勒戒，難謂有合義務性之裁量。
四、經查：
  ㈠被告於上開時、地施用第二級毒品甲基安非他命之事實，業
    據被告於偵查中坦承不諱（見屏東地檢署109年度毒偵字第2
    004號卷〈下稱屏檢毒偵字第2004號卷〉第13頁反面，且其為
    警採集之尿液檢體，經送台灣檢驗科技股份有限公司濫用藥
    物實驗室以EIA酵素免疫分析法初驗及GC/MS氣相層析質譜儀
    法、LC/MS/MS液相層析串聯質譜儀確認檢驗結果，均呈安非
    他命、甲基安非他命陽性反應，有該公司109年7月22日出具
    之濫用藥物檢驗報告（尿液檢體編號：恆偵查00000000號）
    、勘查採證同意書、屏東縣政府警察局恆春分局辦理毒品危
    害防制條例案尿液送檢人真實姓名對照表在卷可稽（見屏東
    縣政府警察局恆春分局刑案偵查卷第16至18頁），足認被告
    之自白與事實相符，堪予採信，其施用第二級毒品之犯行應
    堪認定。
　㈡被告未曾因施用毒品，而受觀察、勒戒或強制戒治之執行完
    畢，此有臺灣高等法院被告前案紀錄表附卷可查，是被告係
    初犯施用毒品犯行。揆諸前揭說明，對於被告本案施用第二
    級毒品甲基安非他命犯行之處遇方式，檢察官自得依職權斟
    酌個案具體情節，裁量採行「附命完成戒癮治療之緩起訴處
    分」或「聲請法院裁准觀察、勒戒」。
　㈢被告於屏東地檢署檢察官109年12月1日偵訊時，當庭坦承本
    案施用第二級毒品犯行，並表達願意自費接受戒癮治療之意
    ，且簽立「臺灣屏東地方檢察署第二級毒品（甲基）安非他
    命戒癮治療轉介單」、「臺灣屏東地方檢察署參加第二級毒
    品（甲基）安非他命戒癮治療切結書」等相關文件，嗣經東
    港安泰醫院醫師出具：「被告戶籍及居住地皆於新北市，宜
    轉回新北市進行評估及處遇」之評估建議後，屏東地檢署檢
    察官即責成書記官就前揭醫師評估建議電詢被告之意見，經
    被告請求將案件移由新北地檢署偵辦後，屏東地檢署檢察官
    隨即呈請臺灣高等檢察署檢察長將本案核轉新北地檢署檢察
    官偵辦，復由新北地檢署檢察事務官於110年5月26日電詢被
    告是否仍有意願進行戒癮治療，並經被告表示願意接受戒癮
    治療等情，有屏東地檢署檢察官109年12月1日訊問筆錄、臺
    灣屏東地方檢察署第二級毒品（甲基）安非他命戒癮治療轉
    介單、臺灣屏東地方檢察署參加第二級毒品（甲基）安非他
    命戒癮治療切結書切結書、緩起訴個案分流評估報告及處遇
    建議書、屏東地檢署109年12月29日公務電話紀錄表、新北
    地檢署110年5月26日公務電話紀錄單在卷可查（見屏檢毒偵
    字第2004號卷第13至19頁、第22頁、新北地檢署110年度毒
    偵字第2031號卷第6頁），足見被告於偵查中已兩度表達願
    意進行戒癮治療之意，甚為顯然。又被告為本案犯行後迄今
    尚無因故意犯他罪，經檢察官提起公訴或判決有罪確定、或
    另案撤銷假釋，等待入監服刑、或另案羈押或執行有期徒刑
    之情事，有臺灣高等法院被告前案紀錄表存卷可憑，可認被
    告並未有何「毒品戒癮治療實施辦法及完成治療認定標準」
    第2條第2項所定之不適合為附命完成戒癮治療之緩起訴處分
    情形。
　㈣至聲請意旨固以被告於110年8月27日出境迄今（即檢察官聲
    製作本案聲請書之際）均無入境資料為由，認無從對被告為
    附命完成戒癮治療之緩起訴處分，因而向本院聲請裁定令被
    告入勒戒處所觀察、勒戒。然被告雖於110年8月27日出境，
    惟於111年1月28日即已入境返國，且未有再次出境之紀錄，
    有入出境資訊連結作業查詢資料附卷可考（見本院111年度
    毒聲字第238號卷第11頁、第31頁）；再觀諸新北地檢署檢
    察官向本院聲請裁定令被告入勒戒處所觀察、勒戒之聲請書
    ，檢察官製作該聲請書之日期為111年3月2日，可徵檢察官
    於製作本案聲請書時，被告業已入境，至為明確。則檢察官
    疏未注意及此，遽以被告未在我國境內，無從對其為附命完
    成戒癮治療之緩起訴處分為由，逕向本院聲請裁定令被告入
    勒戒處所觀察、勒戒，揆諸前揭說明，足見檢察官裁量形成
    之基礎事實存有明顯錯誤，於本案之裁量權行使容有重大明
    顯瑕疵，難認檢察官為本案聲請前已盡合義務性之裁量。從
    而，檢察官聲請本院裁定將被告送勒戒處所觀察、勒戒，於
    法尚有未合，應予駁回。
五、依刑事訴訟法第220條，裁定如主文。
中　　華　　民　　國　　111 　年　　8　　月　　31　　日
                  刑事第十一庭  法　官  郭峻豪
上列正本證明與原本無異。
如不服本裁定，應於裁定送達後五日內敘明抗告理由，向本院提
出抗告狀。
                                書記官  方志淵
中　　華　　民　　國　　111 　年　　9 　　月　　6 　　日